臺灣高等法院臺南分院民事判決
109年度上字第238號
上  訴  人  環宇全球不動產有限公司

法定代理人  邱紹謙  
訴訟代理人  林世勳律師
            郭群裕律師
            顏宏律師  
被上訴  人  梁順發  


訴訟代理人  李慧千律師
上列當事人間請求給付報酬等事件，上訴人對於中華民國109年6
月12日臺灣臺南地方法院108年度訴字第1209號第一審判決提起
上訴，本院於110年6月30日言詞辯論終結，判決如下：
    主  文
上訴駁回。
第二審訴訟費用由上訴人負擔。
    事實及理由
一、上訴人主張：兩造於民國107年8月20日簽立不動產一般委託
    銷售契約書（下稱系爭契約），約定由被上訴人委託上訴人
    銷售其所有坐落臺南市○區○○○段0000000○0000000地號土地
    及其上同段00000建號房屋（下稱系爭不動產），被上訴人
    並給付按買賣成交總價格4%計算之報酬予上訴人。嗣上訴人
    於108年4月24日覓得買家即訴外人華語柔，簽立買方議價委
    託書同意以被上訴人委託銷售價格之底價新臺幣（下同）58
    ,000,000元承購系爭不動產及收受議價金支票3,000,000元
    ，買賣契約已推定成立，上訴人自得依系爭契約第6條第2項
    約定或民法第565條、第568條第1項規定，請求被上訴人給
    付服務報酬2,320,000元（即58,000,000元×4%)。上訴人法
    定代理人邱紹謙(即上訴人負責人)即以Line電話通知（對話
    人邱紹謙部分因係代表上訴人所為，以下均逕稱上訴人所為
    ）被上訴人，惟被上訴人於翌日（25日）以Line回覆已自行
    將系爭不動產出售予訴外人康銀壽，並拒絕與華語柔簽約，
    買方因無法簽約而放棄購買。被上訴人所為已違反系爭契約
    約定，上訴人並得依系爭契約第12條第3、4款約定，請求被
    上訴人給付違約金2,320,000元。又上訴人因被上訴人不履
    行簽約義務而受有無法向買方請求給付委託總價額之服務報
    酬2%之消極損害，亦得依民法第227條第1項適用第226條第1
    項規定，請求被上訴人賠償所失利益1,160,000元。以上合
    計共5,800,000元。原判決駁回上訴人之訴，實有未當，爰
    提起上訴等語。並聲明：㈠原判決廢棄。㈡被上訴人應給付上
    訴人5,800,000元，及自起訴狀繕本送達被上訴人之翌日起
    至清償日止，按週年利率5%計算之利息。
二、被上訴人則以：系爭契約約定系爭不動產之委託銷售總價格
    為69,800,000元，被上訴人雖於108年2月22日以Line通知上
    訴人將銷售價格調整介於66,680,000元至58,000,000元之間
    ，但兩造既未簽立變更委託銷售金額同意書，委託銷售價格
    應仍為69,800,000元。縱委託銷售價格已變更為66,680,000
    元至58,000,000元之間，然上訴人於108年4月24日以Line電
    話向被上訴人表示有人下斡，金額為57,000,000元，亦未達
    上述底價，且被上訴人並未同意此降價之要約，買賣契約既
    未成立，上訴人主張依系爭契約第6條第2項約定請求給付報
    酬並無理由。嗣被上訴人於108年4月25日自行與康銀壽就系
    爭不動產簽訂買賣契約，並非基於上訴人之居間而成交，則
    上訴人依民法第565條、第568條第1項規定請求被上訴人給
    付報酬亦無理由。再者，被上訴人於108年4月25日晚上10時
    12分以Line通知上訴人已自行成交，上訴人並於同日晚上10
    時13分以Line回覆該則訊息，足見上訴人確實有收到被上訴
    人已成交之通知，則避免重複成交之契約目的已達，被上訴
    人並無違反系爭契約，亦無任何可歸責事由。是以上訴人依
    系爭契約第12條第3、4款約定，請求被上訴人給付違約金2,
    320,000元及依民法第227條第1項適用第226條第1項給付不
    能之規定，請求被上訴人給付損害賠償所失利益1,160,000
    元，均無理由。原審判決並無不當等語。並聲明：上訴駁回
    。
三、本件經整理兩造不爭執事項，及依民事訴訟法第463條準用
    同法第270條之1第1項第3款規定整理並協議簡化兩造爭點如
    下：
  ㈠不爭執事項：
  ⒈兩造於107年8月20日簽立系爭契約，被上訴人委託上訴人銷
    售其所有之系爭不動產，約定委託銷售總價格為69,800,000
    元，委託期間至107年12月31日。
  ⒉兩造於108年1月11日簽立契約內容變更同意書，同意委託期
    間延長至108年12月31日。
  ⒊被上訴人於108年2月22日以Line通知上訴人於66,680,000元
    至58,000,000元（含稅金及服務費3%）銷售被上訴人所有系
    爭不動產，經上訴人回覆同意（兩造未正式簽立變更委託銷
    售價格同意書）。
  ⒋依上訴人與買方華語柔簽立之買方議價委託書記載，其2方同
    意以總價58,000,000元承購被上訴人之系爭不動產，簽約日
    期為108年4月24日，並於同日交付議價金支票3,000,000元
    予上訴人。
  ⒌上訴人於108年4月24日下午4時20分以Line電話通知被上訴人
    有找到買家出售。
  ⒍被上訴人於108年4月25日將系爭不動產以57,000,000元自行
    出售予友人康銀壽，並於當日晚上10時12分以Line告知上訴
    人已自行出售之事。
  ⒎依上訴人於108年4月29日寄送予被上訴人之臺南東門郵局（
    臺南26支局）存證號碼000000號存證信函（下稱系爭存證信
    函）內文第1頁第7-9行記載「收受斡旋當日108年4月24日下
    午4點20分電話告知，已收斡旋買賣價為伍仟柒佰萬元，斡
    旋金為叁佰萬元」。
  ⒏兩造對如本院卷第227-230頁附表（下稱附表）所示之對話人
    有於該些日期之Line對話內容不爭執。
　㈡爭執事項：
　⒈上訴人依系爭契約第6條第2項約定或民法第565條、第568條
    第1項規定，擇一請求被上訴人給付報酬2,320,000元（即58
    ,000,000元×4%），有無理由？
  ⒉上訴人依系爭契約第12條第3、4款約定，擇一請求被上訴人
    給付違約金2,320,000元，有無理由？
  ⒊上訴人依民法第227條第1項適用第226條第1項規定，請求被
    上訴人賠償所失利益1,160,000元，有無理由？
四、本院得心證之理由：　　　                          
  ㈠上訴人依系爭契約第6條第2項約定或民法第565條、第568條
    第1項規定，擇一請求被上訴人給付報酬2,320,000元（即 5
    8,000,000元×4%），有無理由？
　⒈按解釋契約，應於文義上及論理上詳為推求，以探求當事人
    立約時之真意，並通觀契約全文，斟酌訂立契約當時及過去
    之事實、交易上之習慣等其他一切證據資料，本於經驗法則
    及誠信原則，從契約之主要目的及經濟價值作全盤之觀察，
    以為其判斷之基礎，先予敘明。
  ⒉兩造於107年8月20日簽立系爭契約，由被上訴人委託上訴人
    銷售其所有之系爭不動產，復於108年1月11日簽立契約內容
    變更同意書，兩造間有如附表所示之Line對話內容。其委託
    銷售期間、委託銷售價格、相關對話內容整理如不爭執事項
    ⒈至⒊、⒌、⒏及附表所示。再上訴人與華語柔於108年4月24日
    簽立買方議價委託書，華語柔有交付議價金支票3,000,000
    元予上訴人，被上訴人於108年4月25日自行出售系爭不動產
    予康銀壽，上訴人於108年4月29日寄送予被上訴人之系爭存
    證信函之內容等節，有上訴人提出系爭契約、系爭不動產登
    記第2類謄本、Line對話截圖、契約內容變更同意書、買方
    議價委託書、支票、系爭存證信函、買方給付服務報酬承諾
    書（見原審補字卷第23-63頁，本院卷第114、175-177頁）
    及被上訴人提出Line對話截圖、買賣契約書及附件（見原審
    訴字卷第39-57、129-138頁）為證。且經原審依職權調取系
    爭不動產之土地建物查詢資料及異動索引查詢資料（見原審
    訴字卷第93-107頁）可稽，復為兩造所不爭執（見兩造不爭
    執事項⒈至⒏），應堪採信。
  ⒊上訴人主張：被上訴人之委託銷售價格已調整為底價58,000,
    000元，而上訴人於108年4月24日覓得買家華語柔簽立買方
    議價委託書，已達上開底價，上訴人並代為收受議價金支票
    3,000,000元，買賣契約已推定成立，被上訴人應依系爭契
    約第6條第2項約定或民法第565條、第568條第1項規定，給
    付服務報酬2,320,000元等語，為被上訴人否認，經查：
  ⑴按稱居間者，謂當事人約定，一方為他方報告訂約之機會或
    為訂約之媒介，他方給付報酬之契約。居間人，以契約因其
    報告或媒介而成立者為限，得請求報酬，民法第565條、第5
    68條第1項分別定有明文。且依系爭契約第6條第1、2項約定
    ：委託人承諾買方之要約條件或買方提出之購買總價、付款
    方式及其他購屋條件已符合本契約之委託條件者，買賣契約
    即為成立。委託人同意買賣契約成立後，即有按買賣成交總
    價格之4%（含稅）支付受託人服務報酬之義務（最高不超過
    中央主管機關之規定），並應於簽訂書面買賣契約時以現金
    一次給付約定服務報酬之全部，或自履保帳戶中撥款支付，
    而受託人應開立統一發票以為憑據。則上訴人得請求被上訴
    人給付服務報酬之要件，自應以上訴人所仲介之買方提出之
    購買總價等購屋條件已符合系爭契約之委託條件或被上訴人
    承諾買方之要約條件，被上訴人因上訴人之報告而與上訴人
    所仲介之買方成立買賣契約者為限，並非約定上訴人報告訂
    約機會即得請求報酬。
　⑵被上訴人之委託銷售價格已調整為底價58,000,000元，其理
    由如下：
  ①系爭契約第2條原約定系爭不動產委託銷售價格為69,800,000
    元，嗣被上訴人於108年2月22日以Line通知上訴人於66,680
    ,000元至58,000,000元銷售系爭不動產，經上訴人回覆同意
    ，已如前述，是兩造於108年2月22日已合意將委託銷售價格
    變更為66,680,000元至58,000,000元，即應受其拘束。
　②被上訴人辯以：兩造既未簽立變更委託銷售金額同意書，委
    託銷售價格應仍為69,800,000元等語。查系爭契約第15條固
    約定：本契約非經雙方書面同意，單方不得任意變更；如雙
    方同意變更本契約內容時，應以受託人提供之「契約內容變
    更同意書」為之，該文件具有修正本委託契約書之優先效力
    ，於雙方簽章後生效。但兩造於簽訂系爭契約及契約內容變
    更同意書之後，雙方就關於委託銷售系爭不動產之價格、服
    務費等契約內容，係以Line對話為聯絡及確認，且於108年1
    月11日延長委託期間後，就系爭契約內容之履行，亦均互以
    Line對話方式為聯絡而無意見，上開Line對話為電磁紀錄而
    屬準文書，又兩造簽訂之系爭契約原即非屬要式契約，則兩
    造互相以Line對話方式所為之意思表示，既為對方收到、知
    悉，且對以Line對話方式為通知並無意見而回應，應認雙方
    就以Line對話所獲致意思表示之一致者，即有達成協議，兩
    造自應受其拘束。本件兩造於108年2月22日就系爭不動產委
    託銷售價格之調整既已獲致意思表示之一致，則就此部分系
    爭契約內容之變更已達成合意，自應發生變更此部分契約內
    容之效力，被上訴人抗辯不發生變更委託銷售價格效力等語
    ，顯無足採。
　⑶本件尚不符合上訴人得請求給付服務報酬之要件，其理由如
    下：　
　①按當事人主張有利於己之事實者，就其事實有舉證之責任，
    民事訴訟法第277條前段定有明文。且民事訴訟如係由原告
    主張權利者，應先由原告負舉證之責，若原告先不能舉證，
    以證實自己主張之事實為真實，則被告就其抗辯事實即令不
    能舉證，或其所舉證據尚有疵累，亦應駁回原告之請求。本
    件上訴人主張其有將符合委託銷售價格之底價（即58,000,0
    00元）以上之訂約機會向被上訴人為報告等語。被上訴人則
    否認之，依前開說明，上訴人應就其主張上開有利於己之事
    實，負舉證責任。
　②上訴人提出與華語柔簽立之買方議價委託書，其上固記載就
    系爭不動產之承購總價格為58,000,000元，簽約日期為108
    年4月24日，並於同日交付議價金支票3,000,000元予上訴人
    。惟上開買方議價委託書之立契約書人分係上訴人與華語柔
    ，僅得認其2方有簽立該契約，至於該契約及支票上並未有
    被上訴人簽收之紀錄，尚不足以證明被上訴人於108年4月24
    日已知悉買方提出之購買總價已達委託銷售價格之底價，被
    上訴人既否認上訴人有向其報告有買方出價58,000,000元，
    上訴人仍應就此負舉證之責任，自不得以此認定上訴人有將
    買方出價58,000,000元乙節向被上訴人為報告。
  ③上訴人主張：其於108年4月24日下午4時20分以Line電話（附
    表編號14；以下所引編號均係指附表之編號）通知被上訴人
    ，表示已找到買家以58,000,000元成交及收受3,000,000元
    訂金，並請被上訴人隔日下午至公司簽約，經被上訴人答覆
    同意等語。然為被上訴人否認，辯以：上訴人係表示有人出
    57,000,000元斡旋，並邀被上訴人至公司洽談等語。查編號
    14之Line通話紀錄僅顯示通話時間1:09，而無對話內容，不
    足證明上訴人向被上訴人報告之買方出價為58,000,000元。
　④上訴人另主張：其於108年4月25日晚上9時13分之Line對話（
    編號24）有下列內容：「我24號當天收了斡旋跟您通知已經
    達到您要的價格，您也知道了，何必再賣給您朋友捏」等語
    。被上訴人則辯以：上訴人跟被上訴人說有人下斡旋，但上
    訴人說的金額是57,000,000元等語。查上訴人自陳兩造於10
    8年4月24日下午2時41分之Line電話對話內容（編號13）為
    ：上訴人表示可能有人下訂金，56,000,000至58,000,000元
    之間是否可以？被上訴人表示56,000,000元即可賣出。被上
    訴人則稱：上訴人表示可能有人會要下訂金，56,000,000至
    58,000,000元之間是否可以？被上訴人表示要58,000,000元
    。是被上訴人既否認其有同意56,000,000元即可賣出，上訴
    人仍應就此節舉證證明之，但上訴人所舉之編號13之Line通
    話紀錄僅顯示通話時間1:43，而無對話內容，尚不足證明被
    上訴人有同意變更委託銷售底價為56,000,000元。 
　⑤且上訴人於108年4月29日寄送予被上訴人之系爭存證信函之
    內容更記載：「收受斡旋當日108年4月24日下午4點20分電
    話告知，已收斡旋買賣價為伍仟柒佰萬元，斡旋金為叁佰萬
    元」，已如前述。是上訴人自己亦明確說明其於108年4月24
    日下午4時20分以Line電話通知被上訴人之內容係已收斡旋
    買賣價為57,000,000元，斡旋金為3,000,000元，可見上訴
    人主張其於上開時間之Line電話向被上訴人通知已找到買家
    以58,000,000元成交及收受3,000,000元訂金等語，自不足
    採。反之，以被上訴人所辯：上訴人跟被上訴人說有人下斡
    旋的金額是57,000,000元等語，則與系爭存證信函之內容相
    符，應屬可採。
　⑥上訴人雖主張：系爭存證信函是秘書筆誤，其當時沒有注意
    看等語。但上訴人寄送系爭存證信函予被上訴人，其首頁即
    表明已收斡旋買賣價為57,000,000元，其金額係以國字大寫
    書寫，依通常習慣而言即代表慎重為之，以避免有誤之情，
    且其作為通知及催告履約，性質上自屬重要，上訴人稱是秘
    書筆誤，其未注意等語，顯與常情有違，不足採信。
　⑦再者，上訴人於108年4月25日晚上10時17分之Line對話（編
    號31）有下列內容：「這件我買賣雙方佣金高達285萬，買
    方那邊還要300萬訂金」。依上訴人所述買賣雙方高達2,850
    ,000元之佣金而言，因上訴人係分別向賣方、買方各收取3%
    、2%之佣金（見編號1之Line對話及買方給付服務報酬承諾
    書），顯然上訴人於108年4月25日當時仍是以買賣價金57,0
    00,000元為基準【計算式：57,000,000×（3%＋2%）＝2,850,0
    00】以計算其所得收取之佣金，而並非以買賣價金58,000,0
    00元為計算之基準。更足證明上訴人向被上訴人報告之買方
    出價為57,000,000元，而非58,000,000元。是以上訴人之主
    張，委無足採；本件應以被上訴人所辯為可採。
　⑧承上，上訴人向被上訴人報告之買方出價未達賣方所要求之
    最低價格，上訴人復無法證明被上訴人有同意上訴人於108
    年4月24日所提再次變更委託銷售之最低價格為「56,000,00
    0元」之要約，上訴人並未完成符合系爭契約委託之條件，
    即無代收訂金之權，無從視為買賣契約成立，系爭契約所定
    關於服務報酬給付之要件即未該當，則上訴人依系爭契約第
    6條第2項約定，請求被上訴人給付服務報酬2,320,000元，
    自屬無據。　
　⑨又系爭契約並無禁止被上訴人自行出售或委託第三人居間仲
    介之約定（見系爭契約第12條約定），本件被上訴人於108
    年4月25日自行出售系爭不動產予康銀壽，已如前述，而在
    此之前，上訴人並無將符合委託銷售價格之底價（即58,000
    ,000元）以上之訂約機會向被上訴人為報告，亦如前述，準
    此，系爭不動產之出售既非經上訴人居間仲介成立，上訴人
    依民法第565條、第568條第1項規定，請求被上訴人為此部
    分服務報酬之給付，即屬無據，不應准許。
　⑩並參酌系爭契約訂立之目的在出售系爭不動產，被上訴人於1
    08年4月25日自行出售系爭不動產予康銀壽，已如前述，契
    約之目的已達，即當然視為終止，無待被上訴人另行為終止
    之意思表示。是以上訴人於108年4月26日下午2時53分之Lin
    e對話（編號43）雖有將買方議價委託書、支票照片寄送予
    被上訴人之情，惟此係於契約終止後所為，系爭不動產之出
    售既非經上訴人居間仲介成立，上訴人自無報酬請求權。 
  ㈡上訴人依系爭契約第12條第3、4款約定，擇一請求被上訴人
    給付違約金2,320,000元，有無理由？
　⒈系爭契約第12條第3款約定：「委託銷售期間內，委託人得自
    行出售或委託第三人出售，惟若因此而與他人達成委託標的
    買賣之合意時，應於合意達成後或收受訂金後24小時內以書
    面通知受託人，以避免重複成交之情形，否則以違約論。」
    依上開約定之目的及精神，明訂係在避免發生重複成交。查
    被上訴人於108年4月25日晚上10時12分之Line對話（編號29
    ）有下列內容：「本人委託賣房 ○區○○路000號（即系爭不
    動產）以（按『已』之誤）簽約成交。感謝各位這些時間的辛
    勞 在此感謝 梁順發」，上訴人收到該則訊息後，即於同日
    （25日）晚上10時13分以Line對話（編號30）回覆：「發哥
    您這些是要傳給其他仲介是應該的，這樣才不會一屋二賣，
    之後又造成困擾」。上訴人亦自陳其確有收到編號29該則訊
    息，並以編號30訊息回覆（見本院卷第226頁）。上開Line
    對話為電磁紀錄而屬準文書，又兩造簽訂之系爭契約原即非
    屬要式契約，則被上訴人以Line對話方式所為之意思表示，
    既為上訴人收到、知悉，並為回應，應認已足以達到避免發
    生重複成交，避免發生爭議之上開契約條文訂定之目的及精
    神，應認被上訴人已為通知而不違反契約之真意。是上訴人
    不得依上開約定請求被上訴人給付違約金2,320,000元。
　⒉系爭契約第12條第4款約定：「買賣契約成立後，委託人應配
    合簽認要約書或議價委託書等相關契約，並應於5日內至受
    託人指定處所與買方簽訂書面買賣契約書（但簽約之期日或
    處所另有約定者，從其約定），委託人無正當理由推諉拖延
    ，經催告後仍不履行者。」然上訴人並無將符合委託銷售價
    格之底價（即58,000,000元）以上之訂約機會向被上訴人為
    報告，上訴人並未完成符合系爭契約委託之條件，即無代收
    訂金之權，無從視為買賣契約成立，已如前述，則被上訴人
    拒絕該訂約機會，自無不合。上訴人亦不得依上開約定請求
    被上訴人給付違約金2,320,000元。
  ㈢上訴人依民法第227條第1項適用第226條第1項規定，請求被
    上訴人賠償所失利益1,160,000元，有無理由？
　　上訴人並無將符合委託銷售價格之底價（即58,000,000元）
    以上之訂約機會向被上訴人為報告，上訴人並未完成符合系
    爭契約委託之條件，即無代收訂金之權，無從視為買賣契約
    成立，被上訴人拒絕該訂約機會，自無不合，已如前述。上
    訴人亦不得依民法第227條第1項適用第226條第1項規定請求
    被上訴人賠償所失利益1,160,000元。　　
五、綜上所述，上訴人依系爭契約第6條第2項約定或民法第565
    條、第568條第1項規定，請求被上訴人給付服務報酬2,320,
    000元；依系爭契約第12條第3、4款約定，請求被上訴人給
    付違約金2,320,000元；依民法第227條第1項適用第226條第
    1項規定，請求被上訴人賠償所失利益1,160,000元，合計共
    請求被上訴人給付5,800,000元，及自起訴狀繕本送達被上
    訴人翌日起至清償日止，按週年利率5%計算之利息，為無理
    由，應予駁回，其假執行之聲請，失所依附，應併予駁回。
    原審所為上訴人敗訴之判決，並無不合。上訴論旨指摘原判
    決不當，求予廢棄改判，為無理由，應駁回其上訴。
六、本件事證已臻明確，兩造其餘之攻擊或防禦方法及所用之證
    據，經本院斟酌後，認為均不足以影響本判決之結果，爰不
    逐一論列，附此敘明。
七、據上論結，本件上訴為無理由，依民事訴訟法第449條第1項
    、第78條，判決如主文。
中　　華　　民　　國　　110 　年　　7 　　月　　28　　日
                  民事第二庭  審判長法　官  高榮宏

                                    法  官  林富郎

                                    法  官  黃瑪玲
上為正本係照原本作成。
上訴人如不服本判決，應於收受送達後20日內向本院提出上訴書
狀，其未表明上訴理由者，應於提出上訴後20日內向本院補提出
理由書狀（均須按他造當事人之人數附繕本），上訴時應提出委
任律師或具有律師資格之人之委任狀；委任有律師資格者，另應
附具律師資格證書及釋明委任人與受任人有民事訴訟法第466條
之1第1項但書或第2項（詳附註）所定關係之釋明文書影本。如
委任律師提起上訴者，應一併繳納上訴審裁判費。
被上訴人不得上訴。　　　　　　　　　　　　　　　　　　
中　　華　　民　　國　　110 　年　　7 　　月　　28　　日

                                    書記官  蘭鈺婷

【附註】
民事訴訟法第466條之1：
⑴對於第二審判決上訴，上訴人應委任律師為訴訟代理人。但上
  訴人或其法定代理人具有律師資格者，不在此限。
⑵上訴人之配偶、三親等內之血親、二親等內之姻親，或上訴人
  為法人、中央或地方機關時，其所屬專任人員具有律師資格並
  經法院認為適當者，亦得為第三審訴訟代理人。
民事訴訟法第466條之2第1項：
  上訴人無資力委任訴訟代理人者，得依訴訟救助之規定，聲請
  第三審法院為之選任律師為其訴訟代理人。